【裁判字號】    99,交聲,183
【裁判日期】    990222
【裁判案由】    違反道路交通管理處罰條例聲明異議
【裁判全文】
臺灣士林地方法院刑事裁定             99年度交聲字第183號
原處分機關  臺北市交通事件裁決所
異議人即
受處分人    甲○○
上列受處分人因違反道路交通管理處罰條例案件，對於臺北市交
通事件裁決所於民國99年1 月15日所為之處分（原處分案號：北
市裁催字第裁22-AEW584172號）聲明異議，本院裁定如下：
    主  文
原處分關於甲○○汽車駕駛人，駕駛汽車經測試檢定酒精濃度超
過規定標準，處罰鍰新臺幣肆萬伍仟元部分撤銷。
前項撤銷部分，甲○○汽車駕駛人，駕駛汽車經測試檢定酒精濃
度超過規定標準，處罰鍰新臺幣貳萬伍仟元。
    理  由
一、原處分意旨略以：異議人即受處分人甲○○於民國97年4 月
    17日1 時11分許，騎乘車牌號碼325-BAG 號重型機車（下稱
    上開機車），行經臺北市○○○○○道（三重往士林方向）
    ，因有「汽車駕駛人酒精濃度超過規定標準（呼氣酒精濃度
    值0.62MG/L）」之違規事實，為臺北市政府警察局士林分局
    執勤員警當場查獲，並依法掣單舉發，受處分人所犯違規事
    證明確，該案業經檢察官為緩起訴處分，緩處分期間已屆滿
    ，爰依道路交通管理處罰條例第35條第1 項第1 款、第3 項
    、第24條第1 項第2 款之規定，裁處受處人罰鍰45,000元，
    吊扣駕駛執照12個月（業已執行吊扣駕照處分），並參加道
    路交通安全講習。
二、聲明異議意旨略以：受處分人確有於上揭時、地為警當場攔
    停並舉發酒後駕車之違規，惟受處分人前業經檢察官予以緩
    起訴處分，並依緩起訴處分命令書向國庫繳納20,000元，而
    其駕駛執照亦因本案為裁決所吊扣，更因此造成工作內容調
    度，使工作處於不穩定狀態，收入銳減，難能再繳納高額罰
    緩，乃依法聲明異議，請求降低罰鍰金額等語。
三、按汽車駕駛人飲用酒類或其他類似物後其吐氣所含酒精濃度
    超過每公升0.25毫克或血液中酒精濃度超過百分之0.05以上
    者，不得駕車，道路交通安全規則第114 條第2 款定有明文
    。又汽車駕駛人，駕駛汽車經測試檢定有酒精濃度超過規定
    標準者，處新臺幣（下同）15,000元以上60,000元以下罰鍰
    ，並當場移置保管其車輛及吊扣其駕駛執照1 年，道路交通
    管理處罰條例第35條第1 項第1 款亦有明文。
四、經查：
  (一)受處分人於上開時、地，騎乘上開機車，經臺北市政府警察
    局士林分局員警攔停進行呼氣酒精濃度測試，當場測得其呼
    氣酒精濃度達每公升0.62毫克，已逾規定不得駕駛車輛之濃
    度標準，乃依法掣單舉發違規，業據受處分人自承在卷，並
    有臺北市政府警察局北市警交字第AEW584172 號舉發違反道
    路交通管理事件通知單影本附卷可稽，足認其確有原處分所
    認定之酒後駕車之交通違規行為無訛。又受處分人同一酒後
    駕車之行為，因同時觸犯刑法第185 條之3 之公共危險罪，
    經臺灣士林地方法院檢察署檢察官以97年度偵字第5972號為
    緩起訴處分，緩起訴期間為1 年，並於緩起訴處分確定日起
    至緩起訴期間屆滿前4 個月期間內，向國庫支付20,000元。
    嗣前開緩起訴處分於97年8 月4 日確定，緩起訴處分起算日
    期為97年8 月4 日，指揮書執畢日期為98年8 月3 日，異議
    人於97年9 月12日繳清罰金，此有臺灣士林地方法院檢察署
    97年度偵字第5972號緩起訴處分書、臺灣高等法院被告前案
    記錄表及本院公務電話記錄表各1 份附卷可憑，至堪認定。
  (二)按94年2 月5 日公布，95年2 月5 日施行之行政罰法第26條
    規定，「一行為同時觸犯刑事法律及違反行政法上義務規定
    者，依刑事法律處罰之。但其行為應處以其他種類行政罰或
    得沒入之物而未經法院宣告沒收者，亦得裁處之。前項行為
    如經不起訴處分或為無罪、免訴、不受理、不付審理之裁判
    確定者，得依違反行政法上義務規定裁處之。」即所謂一事
    不二罰原則，探究其立法目的，無非以一行為同時觸犯刑事
    法律及違反行政法上義務規定時，由於刑罰與行政罰同屬不
    法行為之制裁，而刑罰之懲罰作用較強，依刑事法律處罰即
    足資警惕，實無一事二罰再處行政罰之必要，但罰鍰以外之
    沒入或其他種類行政罰，因兼具維護公共秩序之作用，為達
    行政目的，行政機關仍得併予裁處。復次，參諸行政罰法第
    24條第2 項規定：「前項違反行政法上義務行為，除應處罰
    鍰外，另有沒入或其他種類行政罰之處罰者，得依該規定併
    為裁處。但其處罰種類相同，如從一重處罰已足以達成行政
    目的者，不得重複裁處」之意旨，原處分機關依道路交通管
    理處罰條例第35條第1 項第1 款規定裁處吊扣異議人駕駛執
    照12個月及施以道路交通安全講習之其他種類行政裁罰部分
    ，與本件其他處分即罰鍰部分並無不可分之關係，且受處分
    人亦未就吊扣駕駛執照及道路安全講習部分之裁罰表示不服
    ，是受處人聲明異議之範圍僅限於罰鍰部分，合先敘明。
  (三)再汽車駕駛人酒後駕車時，如同時觸犯刑法第185 條之3 之
    公共危險罪者，道路交通主管機關除依上開行政罰法第26條
    第1 項但書規定，處以其他種類行政罰外，關於行政罰鍰部
    分，即應依行政罰法第26條、道路交通管理處罰條例第10條
    等規定移送地方法院檢察署處理，其後非有行政罰法第26條
    第2 項所定不起訴等事由，不得裁處行為人罰鍰。而上開行
    政罰法第26條第2 項雖以應受行政罰之行為如經不起訴處分
    或為無罪、免訴、不受理、不付審理之裁判確定者，始得另
    為裁決處罰，未明文包括緩起訴處分在內，但考其緩起訴處
    分之性質，實屬於附條件之便宜不起訴處分，而於緩起訴之
    條件成就後，始發生如同確定不起訴處分之禁止再訴效力，
    故於緩起訴之猶豫期間屆滿，復未經撤銷緩起訴時，緩起訴
    即發生如同確定之不起訴處分之效力，此時，行為人即已終
    局的不受刑事法之訴追，該緩起訴處分即具實質之禁止再訴
    之確定力，原處分機關於此時再為裁決，行為人無同時遭到
    行政處罰及刑事訴追之危險，因此，解釋上行政罰法第26條
    第2 項之規定應包括條件成就之緩起訴處分之情形在內。
  (四)查酒後駕車經檢察官為緩起訴處分，並命被告向國庫、公益
    團體捐款或提供義務勞務者，被告係履行檢察官為緩起訴處
    分命令，此等命令名義上雖非刑罰，仍是一種特殊的處遇措
    施，造成被告之財產減少或義務增加，性質上亦屬干預人民
    自由之處分，與刑事制裁無異，實質上為刑事處罰。故檢察
    官為緩起訴處分並命向國庫支付罰金者，其罰金解釋上亦屬
    道路交通管理處罰條例第35條第8 項所規定之罰金，惟若行
    為人所支付之緩起訴處分金，未達道路交通管理處罰條例第
    92 條 第3 項所訂最低罰鍰基準規定者（依違反道路交通管
    理事件統一裁罰基準表之規定，駕駛人違反處罰條例第35條
    第1項 第1 款之規定，其吐氣所含酒精濃度超過每公升0.55
    毫克以上者，機車之最低罰鍰為45,000元），依該條例第35
    條第8 項之規定，即須補繳不足最低罰鍰之部分，始為適法
    。即原處分機關依道路交通管理處罰條例第35條第1 項第1
    款規定，對受處分人上開酒後駕車之違規行為予以裁罰時，
    除其行為應處以其他種類行政罰即吊扣駕駛執照1 年及施以
    道路交通安全講習部分，仍得予以裁處外，就受處分人違反
    行政法上義務而受罰鍰45,000元部分，在受處分人已依緩起
    訴處分繳納金額之範圍內，依行政罰法第26條第1 項前段規
    定，即不得再依上揭道路交通管理處罰條例等規定裁罰之。
    本件受處分人於酒後駕車違規，其呼氣酒精濃度已超過每公
    升0.62毫克，依違反道路交通管理事件統一裁罰基準表規定
    ，其最低罰鍰為45,000元，受處分人已依檢察官緩起訴處分
    支付20,000元予國庫後，仍有不足，就差額部分（即25,000
    元）仍得予以裁罰。
  (五)至交通部95年7 月17日交路字第0950006986號函及法務部行
    政罰法諮詢小組第一次會議紀錄意旨，雖認檢察機關所為之
    緩起訴處分等同不起訴處分，應無一事不兩罰之原則適用，
    仍應予以裁罰云云，惟法官依據法律獨立審判，憲法第80條
    定有明文。各機關依其職掌就有關法規為釋示之行政命令，
    法官於審判案件時，固可予以引用，但仍得依據法律，表示
    適當之不同見解，並不受其拘束；司法行政機關所發司法行
    政上之命令，如涉及審判上之法律見解，僅供法官參考，法
    官於審判案件時，亦不受其拘束（司法院大法官釋字第216
    號解釋亦同此意旨）。上開交通部95年7 月17日交路字第09
    50006986號函及法務部行政罰法諮詢小組第一次會議紀錄，
    關於此部份之函示或意見，與本院認定不同，對本案自不生
    拘束力，併此敘明。
五、綜上所述，受處分人確有酒後駕車之違規，業經臺灣士林地
    方法院檢察署檢察官為緩起訴處分，並已支付20,000元予國
    庫確定在案，是原處分機關就同一行為裁處受處分人罰鍰45
    ,000 元 之行政裁罰部分，即有未洽，受處分人就本件關於
    罰鍰部分之異議為有理由，自應由本院撤銷原處分關於罰鍰
    部分，並另依道路交通管理處罰條例第35條第8 項諭知如主
    文第2 項所示之罰鍰，以資適法。
據上論斷，依道路交通案件處理辦法第20條前段，裁定如主文。
中    華    民    國    99    年    2     月    22    日
                        交通法庭  法  官  吳志豪
以上正本證明與原本無異。
如不服本裁定應於送達後5日內向本院提出抗告狀。
                                  書記官  林宗勳
中    華    民    國    99    年    2     月    22    日

司法院資訊處製作；財團法人民間司法改革基金會備份。
